臺灣高等法院刑事判決
111年度上訴字第2506號
上  訴  人  
即  被  告  郭原文

上列上訴人因詐欺等案件，不服臺灣桃園地方法院111年度審金
訴字第166號，中華民國111年5月27日第一審判決（起訴案號：
臺灣桃園地方檢察署110年度偵緝字第321號），提起上訴，本院
判決如下：
    主  文
上訴駁回。
    事  實
一、郭原文於民國106年8月間某日，經涂嘉賢（所涉詐欺取財犯
    嫌，由檢察官另行偵辦）招募，加入由涂嘉賢等成年人所組
    成之三人以上，以實施詐術為手段具有持續性、牟利性及有
    結構性之詐欺犯罪組織（無證據證明成員中有未滿18歲之人
    ，下稱本案詐欺犯罪組織），並約定由郭原文擔任取款車手
    ；涂嘉賢則負責向取款車手收款後交付予本案詐欺犯罪組織
    其他成員之工作（俗稱收水或回水）。謀議既定後，郭原文
    、涂嘉賢及本案詐欺犯罪組織之其他成年成員，即共同意圖
    為自己不法之所有，基於三人以上詐欺取財、參與犯罪組織
    及隱匿詐欺所得去向之洗錢犯意聯絡，由本案詐欺犯罪組織
    某成員先於民國106年8月2日上午10時16分許，致電彭木蘭
    ，向彭木蘭佯稱其子賴威廷因欠債遭留置當人質，需繳清款
    項云云，致其陷於錯誤，而依指示於同日上午11時25分許，
    提領現金新臺幣（下同）12萬元並裝入塑膠袋內，再按指示
    放置於桃園市○○區○○路00號騎樓內車牌號碼不詳之自用小客
    車後輪下方，隨即由本案詐欺犯罪組織某成員通知涂嘉賢聯
    繫郭原文前往收取，郭原文再依涂嘉賢之指示，於同日中午
    12時許，前往上址地點取得前開款項，並上繳回涂嘉賢，涂
    嘉賢再駕車搭載郭原文，將前開款項交回予本案詐欺犯罪組
    織某成年成員，以此方式將款項繳回本案詐欺犯罪組織，藉
    此製造金流之斷點，致無從追查前揭犯罪所得之去向，而掩
    飾或隱匿該犯罪所得。
二、案經彭木蘭訴由桃園市政府警察局中壢分局報告臺灣桃園地
    方檢察署檢察官偵查起訴。
    理  由
一、被告雖經合法傳喚並未到庭，然於原審審理時對於本判決以
    下所引具傳聞性質之各項供述證據，均未據於言詞辯論終結
    前就證據能力部分有所異議，經審酌該言詞陳述或書面陳述
    作成時之情況，該等證據並無違背法定程序取得或顯不可信
    之情形，以之作為證據均屬適當，依據刑事訴訟法第159條
    之5規定，自應認為均有證據能力。至於組織犯罪防制條例
    第12條第1項明定「訊問證人之筆錄，以在檢察官或法官面
    前作成，並經踐行刑事訴訟法所定訊問證人之程序者為限，
    始得採為證據。」，則本案關於證人之警詢筆錄，既非在檢
    察官或法官面前作成，依上述規定，自不得作為認定被告涉
    犯組織犯罪防制條例罪名之事證，是證人警詢筆錄於認定被
    告違反組織犯罪防制條例罪名部分，並無證據能力。其餘認
    定事實所引用之非供述證據，並無證據證明係公務員違背法
    定程序所取得，且就本案待證事項復具有相當關連性，亦無
    刑事訴訟法第159條之4顯有不可信之情況與不得作為證據之
    情形，復經本院於審理期日依法進行證據之調查、辯論，依
    同法第158條之4規定之反面解釋，亦均應有證據能力。
二、上揭事實，業據被告郭原文於警詢、偵查及原審準備程序及
    審理中均坦承不諱【見臺灣桃園地方檢察署110年度偵字第1
    5237號卷（下稱偵字第15237號卷）第63-66頁、臺灣桃園地
    方檢察署111年度偵緝字第321號卷（下稱偵緝字第321號卷
    ）第15-17頁、第61-62頁、原審審金訴字卷第47頁、第52-5
    3頁】，就所犯刑法第339條之4第1項第2款之三人以上共同
    詐欺取財罪及洗錢防制法第14條第1項之洗錢罪部分，核與
    證人即告訴人彭木蘭於警詢中之證述（見偵字第15237號卷
    第28-32頁）情節互核一致；另就所犯參與犯罪組織罪部分
    ，並有內政部警政署刑事警察局110年1月5日刑生字第11009
    00071號鑑定書、桃園市政府警察局中壢分局刑案現場勘察
    報告、案發現場暨車手取款現場監視器錄影畫面截圖照片（
    見偵字第15237號卷第15-18頁、第19-26頁、第31-41頁）在
    卷可佐，足認被告上開任意性自白與事實相符，犯行事證，
    應予依法論科。
三、論罪科刑部分：
　㈠被告行為後，組織犯罪防制條例第2條第1項於107年1月3日修
    正公布，並自公布日施行。修正規定將原定「所組成具有持
    續性及牟利性之有結構性組織」，修正為「所組成具有持續
    性或牟利性之有結構性組織」，僅須具有「持續性」或「牟
    利性」其中一要件，即可認定為犯罪組織。查被告參與本案
    詐欺犯罪組織實兼具持續性及牟利性【說明如論罪科刑欄（
    一）所示】，依修正前或修正後之規定，均該當於組織犯罪
    條例所稱犯罪組織，且所犯法定刑均相同，即無有利或不利
    之情形，應依一般法律適用原則，適用裁判時法。
  ㈡組織犯罪防制條例係藉由防制組織型態之犯罪活動為手段，
    以達成維護社會秩序、保障人民權益之目的，乃於該條例第
    3條第1項前段與後段，分別對於「發起、主持、操縱、指揮
    」及「參與」犯罪組織者，依其情節不同而為處遇，行為人
    雖有其中一行為（如參與），不問其有否實施各該手段（如
    詐欺）之罪，均成立本罪。然在未經自首或有其他積極事實
    ，足以證明其確已脫離或解散該組織之前，其違法行為，仍
    繼續存在，即為行為之繼續，而屬單純一罪，至行為終了時
    ，仍論為一罪。又刑法上一行為而觸犯數罪名之想像競合犯
    存在之目的，在於避免對於同一不法要素予以過度評價。自
    然意義之數行為，得否評價為法律概念之一行為，應就客觀
    構成要件行為之重合情形、主觀意思活動之內容、所侵害之
    法益與行為間之關連性等要素，視個案情節依社會通念加以
    判斷。刑法刪除牽連犯之規定後，原認屬方法目的或原因結
    果，得評價為牽連犯之二犯罪行為間，如具有局部之同一性
    ，或其行為著手實行階段可認為同一者，得認與一行為觸犯
    數罪名之要件相侔，依想像競合犯論擬。倘其實行之二行為
    ，無局部之重疊，行為著手實行階段亦有明顯區隔，依社會
    通念難認屬同一行為者，應予分論併罰。因而，行為人以一
    參與詐欺犯罪組織，並分工加重詐欺行為，同時觸犯參與犯
    罪組織罪及加重詐欺取財罪，雖其參與犯罪組織之時、地與
    加重詐欺取財之時、地，在自然意義上非完全一致，然二者
    仍有部分合致，且犯罪目的單一，依一般社會通念，認應評
    價為一罪方符合刑罰公平原則，應屬想像競合犯，如予數罪
    併罰，反有過度評價之疑，實與人民法律感情不相契合。再
    加重詐欺罪係侵害個人財產法益之犯罪，其罪數計算，以被
    害人數、被害次數之多寡，決定其犯罪之罪數；核與參與犯
    罪組織罪之侵害社會法益，因應以行為人所侵害之社會全體
    利益為準據，認定係成立一個犯罪行為，有所不同。是以倘
    若行為人於參與犯罪組織之繼續中，先後加重詐欺數人財物
    ，因行為人僅為一參與組織行為，侵害一社會法益，應僅就
    首次犯行論以參與犯罪組織罪及加重詐欺罪之想像競合犯，
    而其後之犯行，乃為其參與組織之繼續行為，為避免重複評
    價，當無從將一參與犯罪組織行為割裂再另論一參與犯罪組
    織罪，而與其後所犯加重詐欺罪從一重論處之餘地（最高法
    院107年度台上字第1066號判決意旨參照）。本案被告於106
    年8月間某日，經由本案詐欺犯罪組織成員涂嘉賢之招募而
    加入本案詐欺犯罪組織，並分擔至指示地點收取款項後上繳
    至涂嘉賢之「車手」工作，共同詐騙告訴人彭木蘭之財物。
    是以，被告所參與之本案詐欺犯罪組織係一以詐術為手段，
    具有持續性、牟利性之有結構性組織，被告構成組織犯罪防
    制條例第3條第1項後段之參與犯罪組織罪；且被告參與犯罪
    組織之目的即係在分擔上開「車手」分工行為，藉此與本案
    詐欺犯罪組織中負責以電話聯繫，並以事實欄一所示話術詐
    騙告訴人之其他成員，共同詐騙取得告訴人之財物，顯見被
    告參與犯罪組織罪之行為與其首次著手加重詐欺取財罪之行
    為間，雖在自然意義上非完全一致，然二者仍有部分合致，
    而有局部同一性，有想像競合犯關係。
　㈢核被告所為，係犯組織犯罪防制條例第3條第1項後段之參與
    犯罪組織罪、刑法第339條之4第1項第2款之三人以上共同詐
    欺取財罪及洗錢防制法第14條第1項之洗錢罪。
　㈣被告與涂嘉賢以及其他本案詐欺犯罪組織成年成員間，就上
    開犯行有犯意聯絡及行為分擔，應依刑法第28條之規定，論
    以共同正犯。
　㈤被告就上開所犯三罪間，乃一行為觸犯數罪名，為想像競合
    犯，依刑法第55條前段之規定，從一重之刑法第339條之4第
    1項第2款之三人以上共同詐欺取財罪。
　㈥想像競合犯之處斷刑，本質上係「刑之合併」。其所謂從一
    重處斷，乃將想像競合犯組成之評價上數罪，合併為科刑一
    罪，其所對應之刑罰，亦合併其評價上數罪之數法定刑，而
    為一個處斷刑。易言之，想像競合犯侵害數法益者皆成立犯
    罪，論罪時必須輕、重罪併舉論述，同時宣告所犯各罪名，
    包括各罪有無加重、減免其刑之情形，亦應說明論列，量刑
    時併衡酌輕罪部分量刑事由，評價始為充足，然後依刑法第
    55條前段規定「從一重處斷」，非謂對於其餘各罪可置而不
    論。因此，法院決定處斷刑時，雖以其中最重罪名之法定刑
    ，做為裁量之準據，惟於裁量其輕重時，仍應將輕罪合併評
    價在內（最高法院108年度台上字第4405號、第4408號判決
    意旨參照）。洗錢防制法第16條第2項規定：「犯前2條之罪
    ，在偵查或審判中自白者，減輕其刑。」，準此，被告於偵
    查及原審審理時均坦認上開犯行不諱，依上開規定原應減輕
    其刑，雖其一般洗錢罪屬想像競合犯其中之輕罪，惟本院於
    量刑時仍一併衡酌該部分減輕其刑事由，併此說明。
　㈦司法院釋字第812號解釋業已宣告組織犯罪防制條例第3條第3
    項之強制工作規定違憲，並自該日起失其效力，是被告雖成
    立參與犯罪組織罪，但因強制工作之規定已失其效力，故本
    案已無再審究被告應否宣告強制工作之必要，附此敘明。
四、沒收部分：
　　被告固有依本案詐欺犯罪組織成員涂嘉賢之指示遂行上開犯
    行，惟被告於原審審理中供稱：我沒有分到報酬，我也不知
    道為什麼沒有分到錢，我也不敢跟涂嘉賢要等語明確（見原
    審審金訴字卷第48頁），且卷內尚乏積極證據證明被告就此
    獲有報酬或因此免除債務，自無從遽認被告有何實際獲取之
    犯罪所得，爰不予諭知沒收或追徵其價額。　　　
五、駁回上訴之理由：
　　原審判決以被告所犯事明確，依法論罪科刑，認事用法並無
    違誤。被告上訴意旨略以：我於偵查及原審都坦承犯行，未
    獲有任何報酬，然原審判決所科之刑實屬過重，致量刑有所
    失衡，請量為裁量適合之刑度等語。本院審酌原審判決業已
    依被告之行為人責任為基礎，審酌被告正值青壯，不思以合
    法途徑賺取錢財，竟貪圖不法利益之犯罪動機、目的，率爾
    應允參與詐欺犯罪組織，並於其中擔任取款車手之犯罪手段
    ，行為不僅製造金流斷點，使共犯之詐欺取財犯行得以順利
    ，亦使詐欺所得之來源及去向難以追查，增加被害人求償、
    偵查機關偵辦之困難，同時造成被害人財物損失，畢生積蓄
    化為烏有，嚴重破壞社會秩序，應予嚴厲非難。又已考量被
    告犯後坦承全部犯行，態度尚非頑劣，就其違反洗錢罪部分
    符合減刑要件，本院再兼衡被告僅為收、繳詐欺款項人員之
    角色，與統合、指示、分配任務及親為誆騙、施詐者之其他
    詐欺共犯而言，其犯罪情節較輕且無獲得任何利益；另考量
    被告迄今尚未與告訴人達成和解或調解，並賠償其損害及被
    告自述之智識程度、家庭、經濟生活素行等一切情狀，就被
    告所犯量處如原審判決主文所示之刑，與罪刑相當原則並無
    何明顯之違背。被告上訴意旨徒以上詞爭執原審判決量刑過
    重，並無理由，自應予以駁回。　
六、被告經合法傳喚，無正當之理由不到庭，爰依刑事訴訟法第
    371條之規定，不待其陳述，逕行判決。　　
據上論斷，應依刑事訴訟法第368條、第371條，判決如主文。
本案經檢察官凌于琇提起公訴，檢察官曾俊哲到庭執行職務。
中　　華　　民　　國　　111 　年　　9 　　月　　28　　日
                  刑事第十九庭  審判長法　官  曾淑華
                                      法　官  李殷君
                                      法　官  陳文貴
以上正本證明與原本無異。
如不服本判決，應於收受送達後20日內向本院提出上訴書狀，其
未敘述上訴之理由者並得於提起上訴後20日內向本院補提理由書
（均須按他造當事人之人數附繕本）「切勿逕送上級法院」。
                                      書記官  俞妙樺
中　　華　　民　　國　　111 　年　　9 　　月　　28　　日
附錄：本案論罪科刑法條全文

中華民國刑法第339條之4
犯第339條詐欺罪而有下列情形之一者，處1年以上7年以下有期
徒刑，得併科1百萬元以下罰金：
一、冒用政府機關或公務員名義犯之。
二、三人以上共同犯之。
三、以廣播電視、電子通訊、網際網路或其他媒體等傳播工具，
    對公眾散布而犯之。
前項之未遂犯罰之。

洗錢防制法第14條
有第二條各款所列洗錢行為者，處7年以下有期徒刑，併科新臺
幣5百萬元以下罰金。
前項之未遂犯罰之。
前二項情形，不得科以超過其特定犯罪所定最重本刑之刑。

組織犯罪防制條例第3條
發起、主持、操縱或指揮犯罪組織者，處3年以上10年以下有期
徒刑，得併科新臺幣1億元以下罰金；參與者，處6月以上5年以
下有期徒刑，得併科新臺幣1千萬元以下罰金。但參與情節輕微
者，得減輕或免除其刑。
具公務員或經選舉產生之公職人員之身分，犯前項之罪者，加重
其刑至二分之一。
犯第1項之罪者，應於刑之執行前，令入勞動場所，強制工作，
其期間為3年。
前項之強制工作，準用刑法第90條第2項但書、第3項及第98條第
2項、第3項規定。
以言語、舉動、文字或其他方法，明示或暗示其為犯罪組織之成
員，或與犯罪組織或其成員有關聯，而要求他人為下列行為之一
者，處3年以下有期徒刑，得併科新臺幣3百萬元以下罰金：
一、出售財產、商業組織之出資或股份或放棄經營權。
二、配合辦理都市更新重建之處理程序。
三、購買商品或支付勞務報酬。
四、履行債務或接受債務協商之內容。
前項犯罪組織，不以現存者為必要。
以第5項之行為，使人行無義務之事或妨害其行使權利者，亦同
。
第5項、第7項之未遂犯罰之。